最高法院刑事判決
111年度台上字第5036號
上  訴  人  柯仲杰                      



            林政嘉                     


上列上訴人等因加重詐欺案件，不服臺灣高等法院高雄分院中華
民國111年8月30日第二審判決（111年度原金上訴字第11號，起
訴案號：臺灣屏東地方檢察署110年度偵字第7383、8946號），
提起上訴，本院判決如下：
    主  文
上訴駁回。
    理  由
一、民國110年6月16日修正公布（同年月18日生效）之刑事訴訟
    法第348條規定：「（第1項）上訴得對於判決之一部為之。
    （第2項）對於判決之一部上訴者，其有關係之部分，視為
    亦已上訴。但有關係之部分為無罪、免訴或不受理者，不在
    此限。（第3項）上訴得明示僅就判決之刑、沒收或保安處
    分一部為之。」同日修正公布之刑事訴訟法施行法第7條之1
    3規定：「中華民國110年5月31日修正通過之刑事訴訟法施
    行前，已繫屬於各級法院之案件，於施行後仍適用修正前刑
    事訴訟法第348條規定；已終結或已繫屬於各級法院而未終
    結之案件，於施行後提起再審或非常上訴者，亦同」。本件
    上訴人柯仲杰、林政嘉（下稱上訴人2人）係於上述規定生
    效後（柯仲杰於111年3月10日、林政嘉於111年2月23日）因
    上訴而繫屬於原審法院，上訴之效力及範圍應依現行刑事訴
    訟法第348條規定判斷。第一審判決認定上訴人2人確有第一
    審判決犯罪事實欄所記載之犯行，因而依想像競合犯規定，
    從一重論處上訴人2人犯如原判決附表（下稱附表）所示三
    人以上共同詐欺取財（下稱加重詐欺。附表編號4尚犯一般
    洗錢、參與犯罪組織；附表編號1至3、5尚犯一般洗錢）5罪
    刑，並定其等之應執行刑及為相關沒收等之宣告。第一審判
    決後，上訴人2人明示僅就關於第一審「判決之刑」部分提
    起上訴。原審僅就第一審判決之刑部分審判，合先敘明。
二、按刑事訴訟法第377條規定，上訴於第三審法院，非以判決
    違背法令為理由，不得為之。是提起第三審上訴，應以原判
    決違背法令為理由，係屬法定要件。如果上訴理由書狀並未
    依據卷內訴訟資料，具體指摘原判決不適用何種法則或如何
    適用不當，或所指摘原判決違法情事，顯與法律規定得為第
    三審上訴理由之違法情形，不相適合時，均應認其上訴為不
    合法律上之程式，予以駁回。
三、上訴人2人之上訴意旨略以：
(一)柯仲杰部分
１、其坦承犯行，對節省司法資源有所助益，一時失慮，致罹刑
    典，因法治觀念不足，已知所悔悟，經此偵審程序及刑之宣
    告，當知警惕而無再犯之虞，且積極與部分告訴人及被害人
    尋求和解，希求彌補其等所受損失，又無前案紀錄，素行良
    好。原判決未審酌上情，及詳細說明刑法第57條科刑之依據
    ，未為輕度量刑，有輕重失衡之不當情形。
２、其年紀尚輕，無藉此事獲有鉅額利益，在案發當下，即心生
    悔意，配合警方辦案，已決心痛改前非。原判決論處其應執
    行有期徒刑2年1月，卻未審酌其已婚，現從事建築地鋼筋工
    作，為家庭中唯一經濟來源，為養育配偶及未成年子女，生
    活貧乏，自應考量其客觀犯行與主觀惡性之情狀，視有否可
    憫恕之處，而適用刑法第59條酌減其刑，使量刑符合比例原
    則。原判決未具體說明審酌本案一切犯行情節，配合所犯罪
    之法定最低度刑觀察其刑罰責任是否相當之認定，有理由欠
    備或矛盾之違法。
３、其無犯罪前科紀錄，一時失慮觸犯刑事法律，於原審坦承認
    罪，量刑基礎已有變動，依法院加強緩刑宣告實施要點第2
    點之規定，其為初犯且自白犯罪，自宜宣告緩刑。原判決未
    為緩刑之宣告，已有裁量濫用之情形，且未調查其確有悔悟
    之心，而未諭知其緩刑，亦有應調查之證據而未予調查之違
    誤。
(二)林政嘉部分
１、其在前案執行完畢後2年，始觸犯本件犯罪，前後2案之罪質
    、要件不同，依司法院釋字第775號解釋及相關協同意見書
    意旨，應認為其無特別惡性，亦無對刑罰反應力薄弱之情形
    ，不應再依刑法第47條第1項規定加重其刑。原判決未審酌
    其坦承犯行，取得之不法利益總計只有新臺幣（下同) 1萬
    元，不法所得甚微，又與被害人曾祐瑜、陳氏娥、林佳蓉、
    項翊紋（即項宇冠）達成和解並賠償，難認惡性重大。原判
    決於理由中僅簡單記載依累犯規定加重其刑之理由，未依據
    上揭大法官解釋以及協同意見書意旨，就其有無累犯規定之
    適用一一說明，有判決不備理由之違法，且違背司法院釋字
    第775號解釋意旨。
２、其坦承犯行，與上開被害人等達成和解並賠償，已有悔悟，
    並獲被害人等原諒，目前離婚並單獨扶養一名子女。原審量
    刑時就此未加審酌，並說明理由，對其論處應執行有期徒刑
    2年6月，顯有理由不備之違法。
四、原判決以上訴人2人僅就第一審判決之量刑部分提起第二審
    上訴，經審理結果，認其等之上訴，部分為有理由、部分為
    無理由，因而撤銷第一審關於量處柯仲杰如其附表編號2、
    林政嘉如附表編號2、3所示各刑及其等所定應執行刑部分之
    判決，改判量處柯仲杰如附表編號2、林政嘉如附表編號2、
    3所示各刑；並與其等後述駁回部分所量處之各刑（有期徒
    刑部分）定柯仲杰應執行有期徒刑2年1月、林政嘉應執行有
    期徒刑2年6月；及維持第一審關於量處柯仲杰如附表編號1
    、3至5、林政嘉如附表編號1、4、5所示各刑部分之判決，
    駁回其等此部分在第二審之上訴。已詳敘其調查之結果及憑
    以認定科刑事實之理由。
五、司法院釋字第775號解釋揭示，刑法第47條第1項所規定關於
    累犯加重本刑部分，其不分情節，基於累犯者有其特別惡性
    及對刑罰反應力薄弱等立法理由，一律加重最低本刑，於不
    符合刑法第59條所定要件之情形下，致生行為人所受之刑罰
    超過其所應負擔罪責之個案，其人身自由因此遭受過苛之侵
    害部分，不符罪刑相當原則。是以，法院就個案應依司法院
    釋字第775號解釋意旨，衡量所欲維護法益之重要性、防止
    侵害之可能性及事後矯正行為人之必要性，斟酌各項情狀，
    包括被告所犯前後數罪間，關於前案之性質（故意或過失）
    、前案徒刑之執行完畢情形（有無入監執行完畢、是否易科
    罰金或易服社會勞動）、再犯之原因、兩罪間之差異（是否
    同一罪質、重罪或輕罪）、主觀犯意所顯現之惡性及其反社
    會性等情，綜合判斷個別被告有無因加重本刑致生所受刑罰
    超過其所應負擔罪責之情形，裁量是否加重最低本刑。原判
    決載敘：林政嘉前因槍砲彈藥刀械管制條例（非法持有子彈
    ）案件，經法院判處有期徒刑2月，併科罰金確定，有期徒
    刑部分於109年12月11日易科罰金執行完畢，其前受有期徒
    刑之執行完畢後，5年以內故意再犯本件有期徒刑以上之罪
    ，為累犯。而林政嘉所犯上開前案與本件加重詐欺犯行，同
    對社會秩序與個人財產、生命安全構成危害而彼此罪質相近
    ，且前案既經執行完畢，理應對於再次犯罪有更高之自我誡
    命及反省，竟仍輕率再犯本件犯行，顯見其對於刑罰反應力
    及反省能力均欠佳，如加重其法定最低度刑，尚不至使其所
    受刑罰超過其所應負擔罪責等情。已說明林政嘉無司法院釋
    字第775號解釋意旨所述因現行累犯規定不分情節、一律加
    重最低本刑，且不符合刑法第59條所定要件造成行為人罪刑
    不相當之情形，對林政嘉所犯各罪，均依刑法第47條第1項
    規定加重其刑等理由甚詳。依上開說明，並無不合。林政嘉
    上訴意旨１主張原判決未依據司法院解釋意旨，說明其有無
    累犯規定之適用，遽依累犯規定加重其刑，有理由欠備之違
    法，並非適法之上訴第三審理由。
六、刑之量定，乃法律賦予法院裁量之事項，倘於科刑時，已以
    行為人之責任為基礎，並斟酌刑法第57條所列各款事項，而
    未逾越法定刑度，即難謂違法。至緩刑之宣告，除應具備刑
    法第74條所定條件外，並須有可認為以暫不執行刑罰為適當
    之情形，始得為之；是否酌減其刑及宣告緩刑，亦同屬法院
    得依職權裁量之事項。原判決敘明：(一)第一審就柯仲杰如
    附表編號1、3至5、林政嘉如附表編號1、4、5部分，以其等
    行為人之責任為基礎，並審酌柯仲杰無前科紀錄，素行尚可
    ，林政嘉有前科，素行不佳，其等正值青年，不思合法途徑
    或覓得正當職業獲取所需金錢，竟與詐欺集團成員共犯本案
    加重詐欺取財犯行，影響社會治安及正常交易秩序，漠視他
    人財產法益，不僅造成執法機關不易查緝犯罪行為人，亦使
    被害人等求償困難，更助長社會犯罪風氣，破壞人際往來之
    信任感，所為均殊值非難等犯罪情狀，經通緝始緝獲歸案；
    兼衡刑法第57條各款所列情狀（包括上訴人2人犯罪之動機
    、目的、手段、分工及參與犯罪程度、對被害人所生財產損
    害程度），並念上訴人2人坦承此部分之犯行，犯後態度尚
    可，且柯仲杰有合於組織犯罪防制條例第8條第1項、洗錢防
    制法第16條第2項所定減輕其刑事由，及上訴人2人各自陳明
    之職業、收入、婚姻、知識程度及家庭經濟狀況；復考量林
    政嘉有與曾祐瑜、陳氏娥達成調解，犯罪所生危害稍有填補
    等一切情狀，分別為各刑之量定，皆未逾越其所犯之罪的法
    定刑度或（林政嘉部分）依累犯規定加重其刑後可處之刑度
    ，亦無濫用裁量權而有違反公平、比例及罪刑相當原則，因
    予維持。(二)就柯仲杰附表編號2、林政嘉附表編號2、3部
    分，上訴人2人有上開（駁回部分）所載殊值非難之犯罪情
    狀，惟考量林政嘉已與附表編號2、3所示被害人及柯仲杰與
    附表編號2之被害人達成和解，並均取得前開被害人等之諒
    解，足見其2人此部分犯後有為其行為進行事後彌補，兼衡
    其2人自陳之家庭經濟生活狀況等一切情狀及其2人所犯各罪
    之罪質、犯罪時間具密接性、總體法益侵害性，為整體之非
    難評價後，而分別為刑及執行刑之量定。均無不合。
七、適用刑法第59條酌減其刑與否，法院本屬有權斟酌決定。又
    受2年以下有期徒刑、拘役或罰金之宣告，而有特定情形之
    一，認以暫不執行為適當者，得宣告2年以上5年以下之緩刑
    ，為刑法第74條第1項所明定。原判決未認柯仲杰本件所犯
    加重詐欺罪有刑法第59條規定之情形；且柯仲杰所犯各罪所
    定應執行刑為有期徒刑2年1月，所酌定之應執行刑已逾有期
    徒刑2年，而與刑法第74條第1項序文所規定須受2年以下有
    期徒刑之宣告，始得考量是否宣告緩刑之要件不符，自無從
    為緩刑之諭知。原判決乃未予柯仲杰酌減其刑及宣告緩刑，
    均無不合。上訴人2人上訴意旨，經核均係就原審量刑之職
    權行使，以及原判決已說明事項，依憑自己之意思指摘為違
    法，均難認已符合首揭法定之第三審上訴要件。
八、依上所述，本件上訴人2人之上訴皆違背法律上之程式，均
    應予駁回。
據上論結，應依刑事訴訟法第395條前段，判決如主文。
中　　華　　民　　國    111   年    12    月    14    日
                  刑事第六庭審判長法　官  李英勇
                                  法　官  鄧振球
                                  法　官  楊智勝
                                  法　官  邱忠義
                                  法　官  洪兆隆
本件正本證明與原本無異
                                  書記官  林怡靚
中　　華　　民　　國    111   年    12    月    20    日